【裁判字號】    94,訴,6274
【裁判日期】    950331
【裁判案由】    塗銷所有權移轉登記
【裁判全文】
臺灣臺北地方法院民事判決              94年度訴字第6274號
原      告  己○○
訴訟代理人  游開雄律師
被      告  丙○○○
參  加  人  乙○○
被      告  戊  ○
            丁  ○
            庚  ○
前列三人共同
法定代理人  乙○○
共      同
訴訟代理人  張文寬律師
上列當事人間請求塗銷所有權移轉登記事件，本院於95年3月9日
言詞辯論終結，判決如下：
    主  文
被告丙○○○應將坐落台北市○○區○○段三小段1267建號，門
牌編號台北市○○○路○段76巷19弄14號建物，於九十一年一月
十八日向台北市大安地政事務所辦理之所有權移轉登記塗銷。
原告其餘之訴駁回。
訴訟費用由被告丙○○○負擔十分之二，餘由原告負擔。參加訴
訟費用由參加人負擔。
原告假執行之聲請駁回。
    事實及理由
甲、程序方面
  (1)訴狀送達後，原告不得將原訴變更或追加他訴，但有下列各
    款情形之一者，不在此限：（二）請求之基礎事實同一者。
    （七）不甚礙被告之防禦及訴訟之終結者，民事訴訟法第
    255條第1項第2款、第7款定有明文。本件原告原起訴請求：
    「（一）被告丙○○○應將坐落台北市○○區○○段三小段
    1267 建號，門牌編號台北市○○○路○段76巷19弄14號建
    物（下稱系爭建物）於九十一年一月十八日向台北市大安地
    政事務所辦理之所有權移轉登記塗銷，回復登記為原告所有
    。（二）被告丙○○○應將如附表一所示建物於九十年一月
    十八日向大安地政事務所辦理之所有權移轉登記塗銷，回復
    為被告戊○所有，被告戊○並應將附表一所示建物於八十九
    年十一月六日向大安地政事務所辦理之所有權移轉登記塗銷
    ，回復登記為原告所有。（三）被告丙○○○應將如附表二
    所示建物於九十年一月十八日向大安地政事務所辦理之所有
    權移轉登記塗銷，回復登記為被告丁○所有，被告丁○並應
    將附表二所示建物於八十九年十月六日向大安地政事務所辦
    理之所有權移轉登記塗銷，回復登記為原告所有。（四）被
    告丙○○○應將如附表三所示建物於九十年一月十八日向大
    安地政事務所辦理之所有權移轉登記塗銷，回復登記為被告
    庚○所有，被告庚○應將附表三所示建物於八十九年十一月
    六日向大安地政事務所辦理之所有權移轉登記塗銷，回復登
    記為原告所有。」；嗣於94年12月15日變更訴之聲明為：「
    （一）被告丙○○○應將如附表一所示建物於九十年一月十
    八日向大安地政事務所辦理之所有權移轉登記塗銷，回復為
    被告戊○所有，被告戊○並應將附表一所示建物所有權移轉
    登記予原告。（二）被告丙○○○應將如附表二所示建物於
    九十年一月十八日向大安地政事務所辦理之所有權移轉登記
    塗銷，回復登記為被告丁○所有，被告丁○並應將附表二所
    示建物所有權移轉登記予原告。（三）被告丙○○○應將如
    附表三所示建物於九十年一月十八日向大安地政事務所辦理
    之所有權移轉登記塗銷，回復登記為被告庚○所有，被告庚
    ○應將附表三所示建物所有權移轉登記予原告所有（四）先
    位聲明：被告丙○○○應將系爭建物於九十一年一月十八日
    向台北市大安地政事務所辦理之所有權移轉登記塗銷，回復
    登記為原告所有；備位聲明：被告丙○○○應將系爭建物所
    有權移轉登記予原告所有。」，核其訴之變更追加，與上開
    規定相符，應予准許。
  (2)又就兩造之訴訟有法律上利害關係之第三人，為輔助一造起
    見，於該訴訟繫屬中，得為參加，民事訴訟法第58條定有明
    文。本件參加人主張系爭建物移轉予被告丙○○○係其與原
    告共同為之，原告請求塗銷顯有不當，且系爭建物為其與原
    告所共有，原告請求塗銷移轉登記予原告，顯然侵害參加人
    之共有權，為輔助被告丙○○○起見聲請參加訴訟等語。查
    系爭建物之移轉係由參加人所辦理，是以應認參加人就本件
    訴訟有法律上之利害關係，依上揭法條規定，其參加訴訟即
    屬合法。
乙、實體方面
一、原告起訴主張：
（一）關於附表一、二、三所示建物部分：參加人乙○○已於另
      案坦承上開建物登記予被告丙○○○，係基於保護被告庚
      ○等三姐弟之財產所為權宜之計，並無買賣之合意，參加
      人與被告丙○○○顯然通謀為虛偽意思表示，其買賣之債
      權及物權行為均屬無效，且原告係授權參加人將上開建物
      登記予庚○等三人名下，參加人竟逾越代理權限復將之移
      轉給被告丙○○○，參加人所為之法律行為對原告顯不生
      效力；再者，依民法第1088條規定，參加人未經原告同意
      以買賣名義將上開建物移轉登記予被告丙○○○名下，顯
      非為子女利益，其處分亦屬無效，原告自得訴請塗銷登記
      。又原告係基於避免遭其兄債台高築所牽累，始與參加人
      商議將上開建物以虛偽贈與方式先過戶予被告庚○等三人
      所有，原告與被告庚○等三人間之贈與顯為通謀虛偽意思
      表示而無效，退步言縱仍成立記名登記無名契約，原告亦
      以書狀之送達向被告庚○等三人終止前開借名登記契約，
      依民法第263條準用第259條規定，請求回復原狀移轉登記
      為原告所有。
（二）關於系爭建物部分：其並未授權參加人將其所有之系爭建
      物移轉登記予被告丙○○○，而參加人於另案亦坦承系爭
      建物之移轉並無真正之買賣合意，自為通謀虛偽意思表示
      而無效，原告自得訴請塗銷回復為原告所有；退一步言，
      縱認原告與被告丙○○○間有借名登記之合意，原告亦以
      書狀之送達向被告丙○○○為終止之意思表示，請求回復
      原狀登記為原告所有。
（三）並聲明：(1)如上述變更後聲明所示；(2)願供擔保，請准宣
      告假執行。
二、被告庚○、丁○、戊○則以：附表一、二、三所示之七間房
    屋，乃係原告依國人習慣由父母陸續贈與給子女，並無虛偽
    不實可言，又上開建物自89年11月起即分別為被告庚○等三
    姐弟所有，則該七間房屋於90年1月18日移轉登記在被告丙
    ○○○名下，與原告無關，原告自無權請求塗銷他人間之房
    屋所有權移轉登記，其提起本件訴訟顯有當事人不適格之情
    事。被告丙○○○及參加人則以：原告未提出任何證據證明
    其與被告丙○○○通謀而為虛偽意思表示辦理不實之移轉登
    記，且原告之前既然以資金證明之方式，辦理買賣移轉登記
    ，其後亦應再做資金流向證明，始得請求被告丙○○○移轉
    等語置辯。並均聲明：(1)原告之訴駁回；(2)如受不利判決，
    願供擔保請准宣告免為假執行。
三、附表一、二、三所示建物於89年11月6日由原告分別以贈與
    方式移轉登記予被告庚○、丁○、戊○，並於90年1月18日
    由被告庚○、丁○、戊○以買賣方式移轉登記予被告丙○○
    ○；另系爭建物於90年1月18日由原告以買賣方式移轉登記
    予被告丙○○○等情，有土地登記謄本、建物謄本等附卷可
    參，且為兩造所不爭執，自堪信為真實。
四、得心證之理由：
（一）附表一、二、三所示建物部分：
    (1)原告雖主張其移轉予被告庚○等三人，係虛偽贈與之意思
      而無效，或僅為借名登記請求終止借名登記契約回復原狀
      云云，然按「當事人主張有利於己之事實者，就其事實有
      舉證之責任」，民事訴訟法第277條前段定有明文，原告
      並未舉出確切證據證明其與被告庚○等三人間所為之贈與
      契約及移轉登記行為係出於通謀虛偽意思表示，其主張已
      難採信，且其於另案通常保護令事件審理時，已自承：「
      ... 我的印鑑證明、印章、身分證、我的收入都是聲請人
      在管理，我並沒有同意將不動產過戶給丙○○○，我只願
      意過戶給小孩... 」等語（見本院94年度家護字第202號
      卷94年7月21日訊問筆錄），足認原告確實有將上開建物
      贈與給被告庚○等三人之意思，是原告主張上開贈與行為
      係通謀虛偽意思表示或借名登記云云，均不足採，其請求
      被告庚○等三人應分別將上開建物所有權移轉登記予原告
      ，顯無理由。
    (2)又按債務人怠於行使其權利時，債權人因保全債權，得以
      自己之名義，行使權利，民事訴訟法第242條前段定有明
      文。查本件原告與被告庚○等三人間有贈與之真意已如前
      述，是原告對於被告庚○等三人並無任何權利存在，縱使
      被告庚○等三人嗣後將系爭建物以虛偽買賣或借名登記方
      式移轉登記予被告丙○○○所有，亦與原告無涉，原告自
      不得以自己名義請求被告丙○○○將上開建物所有權登記
      塗銷回復登記予被告庚○等人所有。
（二）系爭建物部分：
      查證人甲○○○證稱：原告係原告大哥的連帶保證人，因
      原告大哥財務出問題，原告擔心財產被假扣押，所以要把
      房子移轉出去，但被告丙○○○擔心會違法，就說要用買
      賣的方式處理，其就借505萬元給被告丙○○○，再由被
      告丙○○○匯款給原告等語（見本院95年1月19日言詞辯
      論筆錄），參加人乙○○於另案審理時亦陳稱：「... 我
      從94年5月24日就陸續做資金證明要將原本相對人的房子
      買回來，那房子是假買賣給我十姨（即被告丙○○○）..
      . 」，再參酌被告所提之存摺明細表所示，被告丙○○○
      雖於90年1月11日匯款280萬元至原告帳戶內作為系爭建物
      買賣之價金，然上開款項分別於90年1月11日轉出200萬元
      、於90年1月16日轉出80萬元而提領一空，足見該款項僅
      係作為資金證明之用，兩造間並無給付實際價款之意思，
      是以原告主張其與被告丙○○○之間並無買賣之真意、該
      買賣行為因通謀虛偽意思表示而無效等語，應堪採信，原
      告請求塗銷為有理由。至原告另請求回復登記為原告所有
      云云，然被告塗銷登記後自然回復登記為原告所有，是此
      部份無待原告請求。又按預備訴之合併，先位之訴不合法
      或無理由，為後位之訴之判決條件，先位之訴有理由，後
      位之訴無庸判決，本件原告先位聲明請求有理由，其後位
      聲明自無庸裁判，附此敘明。
五、綜上所述，原告主張與被告丙○○○間之買賣行為係通謀虛
    偽意思表示無效而請求塗銷所有權移轉登記，為有理由，應
    予准許，逾此部分之請求為無理由，應予駁回。
六、因本案事證已臻明確，兩造其餘主張陳述及所提之證據，經
    本院斟酌後，認與判決結果不生影響，均毋庸再予論述，附
    此敘明。至參加人另以：系爭建物乃參加人與原告二人共同
    興建，雖目前借名登記在丙○○○名下，然參加人有一半之
    所有權，因此縱使回復登記，亦應回復登記為原告與參加人
    共有等語，然參加人僅得為輔助被告起見而為參加，若參加
    人對本件訴訟標的為自己有所請求，自應提起主參加訴訟，
    是以參加人上開主張本院無從併予審理，附此敘明。
七、假執行部分：原告就附表一、二、三所示部分請求並無理由
    ，是其假執行之聲請亦失所附麗，應併予駁回；至系爭建物
    部分原告雖勝訴，然原告請求塗銷所有權移轉登記，係命被
    告為一定意思表示之判決，依強制執行法第一百三十條第一
    項於判決確定時視為已為意思表示，性質上不宜假執行，是
    亦應駁回原告假執行之聲請。
八、訴訟費用負擔之依據：民事訴訟法第78條、第86條前段。
中    華    民    國    95    年    3     月    31    日
                  民事第五庭    法  官  蔡如琪
以上正本係照原本作成
如對本判決上訴，須於判決送達後20日內向本院提出上訴狀
中    華    民    國    95    年    3      月   31    日
                                書記官  劉寶鈴


司法院資訊處製作；財團法人民間司法改革基金會備份。
